最　高　行　政　法　院　判　決
　　　　　　　　　　　　　94年度判字第01326號
上　訴　人　乙○○
被 上訴 人　國防部參謀本部
代　表　人　甲　○
上列當事人間因退除給與事件，上訴人對於中華民國93年1月28
日臺北高等行政法院92年度訴字第403號判決，提起上訴，本院
判決如下：
　　主  文
上訴駁回。
上訴審訴訟費用由上訴人負擔。
　　理  由
本件上訴人在原審起訴主張：上訴人自民國33年服軍職，先後任
職國防部前軍事新聞通信總台擔任分台長等職，服役期間應屬現
役軍人身分，乃申請回復軍職並辦理退除役。詎被上訴人以上訴
人係於48年6月1日以同上尉之軍用文職人員資遣免職並核發資遣
費，上訴人就其轉任軍用文官前之軍職身分，未依陸海空軍無軍
職軍官處理辦法（下稱無軍職軍官處理辦法）規定參加調查以辦
理退除役，而該辦法已廢除，無從據以回復上訴人之軍職並辦理
退除，而於91年8月21日以（91）易日字第11628號書函否准上訴
人之申請。惟依被上訴人檔存資料中所附39年7月陸海空軍登記
官籍表影本記載，上訴人確係以軍職身分服役。俟於48年6月1日
奉國防部免職令，以同上尉資遣，卻認上訴人屬軍用文職人員。
然上訴人並未符合軍用文官任用暫行條例第3條第1項第3款規定
轉任軍用文官資格之情形。縱如被上訴人所謂屬軍用文官，應適
用無軍職軍官處理辦法，亦因該辦法無法律授權且欠缺具體明確
規定，有違法律保留與授權明確性之法律原則。又遍觀該處理辦
法或其施行細則亦未明文規定無軍職軍官請領服軍職期間之退除
給與，應於48年6月8日至同年10月18日參與調查登記，國防部逕
另以行政命令公告無軍職軍官辦理調查登記期間，亦屬無據，況
僅以調查期間有無參加調查為如此差別待遇之規定，亦與憲法平
等原則相違等情，爰請判決將訴願決定及原處分均撤銷；被上訴
人應給付上訴人新臺幣（下同）12,857,715元及自93年1月份起
核給軍官退除終養金。
被上訴人則以：上訴人係依被上訴人47年10月7日（47）時普字
第142號公布「國軍軍用文職人員資遣給與規定」，於48年6月1
日奉總長令以同上尉免職資遣並核發資遣費人員。被上訴人曾於
48 年5月28日以（48）雷露字第2644號辦理無軍職軍官調查處理
公告，復依無軍職軍官處理辦法之規定，在規定調查期間，不參
加調查者，爾後概不處理，並作為退除役論。上述辨法業經行政
院於53年以（53）台人字第3412號令廢止。現已無「法」據以為
上訴人回復軍職並辦理退除。被上訴人各項措施均依法行政，並
無違失等語，資為抗辯。
原審斟酌全辯論意旨及調查證據之結果，按「本辦法所稱無軍職
軍官，包括左列人員：．．．三辭職資遣者。．．．前項人員以
中華民國47年6月30日以前居住政府控制地區者為限。」「無軍
職軍官依陸海空軍官佐服役暫行條例之規定，合於辦法理退除役
者，一律退除役。」「無軍職軍官，在規定調查期間，不參加調
查者，爾後概不處理，並作為退除役論」，為行政院48年7月14
日台48防字第3882號令核准發布實施之無軍職軍官處理辦法第2
條第第1項第3款、第2項、第3條及第21條所明定（該辦法業經行
政院53年5月15日台53人字第3412號令廢止）。國防部為辦理無
軍職軍官調查登記於48年5月28日以（48）雷露字第2644號公告
無軍職軍官辦理調查登記之期間：校、尉級為48年6月8日至同年
10月18日止，故無軍職軍官請領服軍職期間之退除給與，應於48
年6月8日至同年10月18日參與調查登記，始可依前揭處理辦法規
定申請支領退除役金或終養金。經查，上訴人自35年7月1月起，
以軍職身分服役並擔任空軍中央防空情報所無線電六總台空軍下
士3級通信士，40年7月16日改編為軍用文官，擔任陸軍通信兵第
6團3營7連同中尉通信技術員，迄48年6月1日以軍用文官辦理資
遺而免職等情，有上訴人之陸海空軍官籍表及國防部令附卷可稽
，上訴人訴稱其係以軍職服役，從未轉任軍用文官云云，尚不足
採。揆諸首揭說明，被上訴人以上訴人於48年6月1日以軍用文職
人員辦理資遣免職，應屬無軍職軍官處理辦法第2條第1項第3款
所稱辭職資遣之無軍職軍官，惟未於48年10月18日前參與無軍職
軍官調查登記，依該處理辦法第21條規定否准上訴人申請退除役
金及核給終養金之處分，於法並無不合。又前揭無軍職軍官處理
辦法係依據當時有效之陸海空軍官佐服役暫行條例而訂定，對因
故離職而未辦理退除役或假退除役之無軍職軍官，如合於陸海空
軍官佐服役暫行條例所定得辦理退徐役者，一律辦理退除役，並
比照給予退除役金、退休金或終養金之補償辦法，尚非依法應給
付之退除給與，國防部本於前揭法律授權及立法意旨，就申請之
無軍職軍官資格、核發範圍及調查時間予以限制，自非法所不許
。而國防部依前揭無軍職軍官處理辦法第21條規定，於48年5月
28日以（48）雷露字第2644號公告各級無軍職軍登記調查之時間
，亦為執行該辦法所必要，且未違背該辦法之立法目的，上訴人
主張國防部所訂前揭辦法及公告均違背法律保留原則，應屬無效
云云，亦無足取。原處分於法並無違誤，訴願決定予以維持，亦
無不合，上訴人訴請撤銷原處分與訴願決定，並請求被上訴人應
給付12,857,715元及自93年1月份起核給軍官退除終養金，均無
理由，因將上訴人之訴駁回。
上訴意旨略謂：原判決認定上訴人為軍用文官之事實，與所憑之
證據即上訴人之陸海空軍官籍表所載內容未盡一致，屬證據法上
理由矛盾之違法。又原判決就上訴人於原審爭執未符合軍用文官
任用暫行條例所規定轉任軍用文官資格情形之攻擊方法，以資證
明上訴人非屬軍用文官而對上訴人有利乙節，未詳予說明其不予
採信之理由，有判決不備理由之違法。原判決關於審查無軍職軍
官處理辦法等法令之合憲性與合法性，誤認該等法令尚未牴觸法
律保留、授權明確性、平等原則等一般法律原則，有判決不適用
法則與適用不當之違誤。另參照被上訴人89年1月11日（89）易
晨字第0574號函、89年3月31日（89）易晨字第09947號函、89年
4月15日（89）易晨字第11600號函、89年5月16日（89）易晨字
第1481號函、89年12月6日（89）易晨字第30400號函、91年8月
21日（91）易日字第11628號函，上訴人從未被告知轉任軍用文
官而辦理任何聘僱手續，且依照官籍表「離職」欄記載只是「調
」，何來所謂「轉任軍用文官」，且從官籍表「職別」欄中，在
階級「中尉」「上尉」上均未冠「同」字是軍官身分，足證上訴
人並未轉任軍用文職，並非無軍職軍官，更非大陸來台未就軍職
者。原判決認定上訴人屬「無軍職軍官未辦調查登記手續」而駁
回上訴人之訴，所以不服。依照26年7月22日國府公布29年10月1
日施行之軍用文官任用暫行條例，上訴人並未符合軍用文官任用
暫行條例第6條資格規定，上訴人並無法轉任軍用文官，被上訴
人絕無可能違法使上訴人轉任軍用文職。原判決未依軍用文官任
用暫行條例第6條及第2條規定認事用法，顯然違背法令。又陸海
空軍登記官籍表並非個人所親自紀錄，係國防部文書人員所紀錄
，上訴人並未於其上簽註任何確認字眼，39年7月之陸海空軍登
記官籍表自39年6月1日後記載與事實不符，悖離事實，原判決依
該官籍表認定上訴人有「轉任軍用文官」情事，顯有認定事實及
調查證據有違背論理法則及經驗法則之違背法令。再依據41年10
月陸海空軍登記官籍表「職別」欄中，在階級「中尉」「上尉」
上皆未冠「同」字，顯係軍官身分，上訴人事實上並未離開軍營
或脫離軍職，更足以證明上訴人並未轉任軍用文職，亦非無軍職
軍官，更非大陸來台未就軍職者。原判決不採信41年10月陸海空
軍官籍表，亦未說明不予採信之理由，顯有判決不備理由之判決
違背法令情事。若上訴人有轉任軍用文官之情事，被上訴人必定
要求上訴人辦理聘僱手續及簽立聘僱契約，否則被上訴人如何認
定上訴人有轉任軍用文職。原判決未令被上訴人提出聘僱契約佐
證上訴人確有轉任事實，竟遽為認定上訴人有轉任軍用文官情事
，顯有判決未依證據認定事實之判決違背法令。參照司法院釋字
第431號解釋理由書，上訴人在台先後任陸軍通信兵第6團中尉通
信技術員，國防部軍事新聞通信總台上尉無線電信官分台長等編
制內實缺軍官，既非無軍職軍官，亦非大陸來台未就軍職者，並
不具國防部48年5月28日（48）雷露字第2644號公告之調查登記
資格，當然不必辦理調查登記，原判決竟認定上訴人未參與無軍
職軍官調查登記，而適用陸海空軍無軍職軍官處理辦法第2條第1
項第3款，判決適用法令顯有違誤云云。
本院查：本件依原判決所認定之事實，上訴人自35年7月1月起，
擔任空軍中央防空情報所無線電六總台空軍下士3級通信士，40
年7月16日改編（應為調派）陸軍通信兵第6團3營7連同中尉通信
技術員，迄48年6月1日以軍用文職人員（同上尉）辦理資遣免職
，有上訴人之陸海空軍官籍表及國防部令附卷可稽。上開資料係
依上訴人所隸屬單位之權責人員簽註在其官籍表上記載之內容為
準，自無上訴人所指原判決所認定之事實，與所憑之證據不符，
或有證據上理由矛盾之情形。上訴人於40年7月16日既調派「同
中尉」通信技術員，依國民政府29年10月1日施行之「軍用文官
任用暫行條例」第3條第3款之規定，所稱「同中尉」為委任職8
級至5級，即與軍用文官任用暫行條例第2條之軍用文官人員相當
。次查，國防部為辦理無軍職軍官調查登記，於48年5月28日以
（48）雷露字第2644號公告校、尉級應於48年6月8日至同年10月
18日辦理調查登記。又依行政院48年7月14日台48防字第3882號
令發布施行之無軍職軍官處理辦法第3條規定：「無軍職軍官依
陸海空軍官佐服役暫行條例之規定，合於辦理退除役者，一律辦
理退除役。」同辦法第21條規定：「無軍職軍官，在規定調查期
間，不參加調查者，爾後概不處理，並作為退除役論。」經查，
上訴人係依國防部48年5月26日人令（職）字第193號令於48年6
月1日以「同上尉」軍用文官辦理資遣。上訴人如認為之前其確
有軍職人員身分，且始終並無被改調為軍用文官，即應依上開規
定，辦理無軍職軍官調查登記，俾維護其應有之權益。然上訴人
既未依當時有效之法令辦理，嗣相關法令廢止後，再請求回復軍
職及請領之前曾任軍職之退除給與，自非法之所許。縱認上訴人
有公法上之請求權存在，而準用民法第125條一般請求權之時效
，亦因15年間不行使而消滅。上訴人主張無軍職軍官處理辦法等
法令之合憲性與合法性尚有疑義、其並未符合軍用文官任用暫行
條例之資格、從未被告知轉任軍用文官而辦理任何聘僱手續、其
未於陸海空軍登記官籍表上簽註任何確認字眼、其非無軍職軍官
，亦非大陸來台未就軍職者，並不具國防部48年5月28日（48）
雷露字第2644號公告之調查登記資格，當然不必辦理調查登記云
云，無非對於原判決適用法規之見解有所爭執，或對於原審取捨
證據、認定事實之職權行使事項，任加指摘，所述各節均無足採
。從而，原判決將原決定及原處分均予維持，駁回上訴人之訴，
經核於法並無違背。上訴論旨，仍執前詞，指摘原判決違誤，求
予廢棄，難認有理由，應予駁回。
據上論結，本件上訴為無理由，爰依行政訴訟法第255條第1項、
第98條第3項前段，判決如主文。
中    華    民    國    94    年    8     月   31     日
                  第二庭審判長法  官　廖　政　雄
                              法  官　林　清　祥
                              法  官　鍾　耀　光
                              法  官　姜　仁　脩
                              法  官  胡  國  棟
以  上  正  本  證  明  與  原  本  無  異
中    華    民    國    94    年    8    月    31     日
　　　　　　　　　　　　　　　書記官　蘇　金　全
